臺灣高等法院刑事判決　　　　　　　　　　　九十三年度上更（一）字第五四九號
　　上　訴　人
　　即　被　告　甲○○原名向.
　　　　　　　　丙○○
　　共　　　同
　　指定辯護人　本院公設辯護人乙○○
右上訴人即被告因違反懲治盜匪條例案件，不服臺灣桃園地方法院八十八年度訴字第
四八九號，中華民國八十九年十月六日第一審判決（起訴案號：臺灣桃園地方法院檢
察署八十七年度偵字第一三一五三號），提起上訴，經本院判決後，由最高法院發回
更審，本院更為判決如左：
    主  文
原判決撤銷。
甲○○意圖為自己不法之所有，以強暴、脅迫至使不能抗拒而取他人之物，累犯，處
有期徒刑參年玖月。
丙○○無罪。
    事  實
一、甲○○（原名向華鑫）於民國七十八年間因懲治盜匪條例案件，經本院判處有期
    徒刑六年四月，並經最高法院駁回上訴確定，於八十三年一月二十九日執行完畢
    ，猶不知悔改。八十七年八月（起訴書誤繕為三月）十二日晚間，甲○○與丙○○（於本案另經本院諭知無罪，理由詳後）二人相偕前去桃園縣中壢市○○路夜
    市飲酒。於是日晚間十一時四十分許，其二人在該夜市口，搭乘丁○○○所駕駛
    車牌號碼ＮＹ─二三二號計程車欲返回桃園縣觀音鄉住處，上車後丙○○坐右前
    座，甲○○坐於後座，因二人先前在中壢飲酒花光金錢，遂由甲○○指示丁○○○先將車開往其親戚家找人代付車資。但經遍尋無著後，甲○○見丁○○○單身
    開至觀音鄉白玉村白玉港防波堤旁暫時停車，時已翌（十三）日凌晨二時許，其
    見該地偏蔽荒涼，四下無人，乃突然自後座用手掐住丁○○○之脖子，並脅迫稱
    ：欠錢跑路中，就要妳走絕路，將妳身上所有的錢都給我等語，並將丁○○○拖
    下車，至使不能抗拒，強行搶走丁○○○脖子上之金項鍊一條，繼之將丁○○○
    置於駕駛座旁之皮包內新台幣（下同）四百元搶行取走。丁○○○惶恐害怕至極
    ，遂向甲○○下跪哭求，甲○○便令丁○○○開車駛至觀音鄉白玉村十五鄰五十
    一號處後，其即與丙○○下車，其於臨走前並向丁○○○威嚇稱：已記下車號不
    得報警云云。至丙○○自從在中壢夜市上車開始，直至下車其間均僅在一旁觀看
    ，未曾與丁○○○交談。丁○○○脫困後，向桃園縣政府警察局大園分局觀音分
    駐所報案，分駐所所長涂進士研判為當地人士所為，以電話通知轄區有盜匪前科
    之人前來說明，甲○○在偵查機關之公務員尚不知何人為該案盜匪之前，於同日
    下午六時三十五分許，主動前至該分駐所供承犯罪，自首接受裁判，並交出盜匪
    所得之金項鍊一條及現金四百元，由警發還丁○○○。
二、案經桃園縣政府警察局大園分局報請臺灣桃園地方法院檢察署檢察官偵查起訴。
    理  由
壹、有罪部分：
一、上訴人即被告甲○○於本院審理中未到庭，其於原審迄本院前審審理中均坦認於
    前揭時、地搭乘丁○○○所駕駛之計程車到桃園縣觀音鄉白玉村等情，惟矢口否
    認有強盜犯行，辯稱：沒有搶被害人的項鍊及金錢，當時係因其與丙○○均無錢
    支付車資，被害人不讓其二人走，其在拉扯中不小心扯掉被害人金項鍊；至四百
    元是因車資約定六百元，告知會付一千元，被害人乃先找錢四百元，其並未強盜
    被害人之錢財云云。
二、惟查，右揭犯罪事實，業據被告甲○○於警詢時自白不諱，其當時供承：「我與
    丙○○於八十七年八月十二日到中壢市夜市喝酒，因錢花光了，借不到錢及車子
    回觀音，正好丁○○○駕駛ＮＹ─二三二號計程車經過中壢市○○路夜市口，我
    與丙○○就攔下該車回觀音，但太晚找不到人付車資，加上酒精作用，原本要趁
    機溜掉不付車資，才迷糊搶女司機丁○○○身上乙條五錢心型金項鍊及硬幣四百
    元」（偵查卷附八十七年八月十三日警詢筆錄，第三頁反面），核與被害人丁○○○所述遭被告甲○○強盜等情節（偵查卷附八十七年八月十三日警詢筆錄，第
    九頁反面至第一０頁反面；同卷附八十七年九月十六日訊問筆錄，第三二頁反面
    至第三六頁；原審卷附八十八年五月二十八日訊問筆錄，第一六頁至第一七頁反
    面；本院卷附九十三年十一月九日審判筆錄）相符，復有被害人領回被搶財物之
    贓物領據（偵查卷第一二頁）在卷可稽。被告甲○○雖辯稱：當時係因與丙○○
    無錢付車資，被害人不讓二人走，其在拉扯中不小心扯掉被害人金項鍊云云，至
    四百元是因車資約定六百元，告知會付一千元，被害人乃先找錢四百元云云。然
    查衡情茍被告與同行之丙○○於上車之際，即預先支付車資予丁○○○屬實，被
    告與丙○○焉須另行百般尋覓親人代付車資？參以被告甲○○與丙○○均曾自承
    於上車時身上並無錢可付車資，在遍尋親友代付車資無著後，始由被告甲○○指
    示被害人將車開往案發地點即桃園縣觀音鄉白玉村白玉港防波堤旁等情，又查該
    金項鍊既係戴於被害人之脖子上，若非出於被告施以暴力強取，焉有掉落之理？
    又被告既未付車資，又焉有由被害人先行找錢四百元之理？益徵被告甲○○強盜
    被害人財物係於其上車後遍尋親友代付車資無著，始臨時起意行之，並非出於事
    先之計劃。參以上開金項鍊及現金四百元均係被告甲○○主動交予警方，嗣經警
    發還被害人等情，益證上開財物確係被告出於為自己不法所有之意圖向被害人強
    盜所取得，足徵被告甲○○上開所辯，顯有悖於經驗法則及論理法則，自無足採
    。是本件事證已臻明確，被告甲○○強盜之犯行堪以認定，應予依法論科。
三、按懲治盜匪條例，係經立法程序於四十六年六月五日修正公布施行，將原第八條
    及第十條之規定予以刪除，原第九條改為第八條，第十一條改為第九條；經考上
    開刪除原第十條「施行期間定為一年，必要時得以命令延長」有關限時法規定之
    立法本意，係為遏止盜風，改善治安，認本條例第一條至第七條及原第九條均仍
    有施行之必要，因將本條例由限時法改為經久施行之常態性刑事特別法，並重新
    調整條次，形式上雖稱修正，實質上，已具重新全部立法之性質，故本條例修正
    前，雖有數次命令延長已逾期，仍非可認為已經失效。按被告行為後，懲治盜匪
    條例業經立法院於九十一年元月八日三讀通過廢止，另刑法第三百三十條亦經立
    法院修正，並均經總統於九十一年元月三十日公布，同年二月一日生效在案。因
    本件被告之盜匪行為，在懲治盜匪條例未公布廢止前，依被告行為時所適用之法
    律而言，該條例乃修正前刑法（指九十一年一月三十日修正、增訂前之刑法）之
    特別法，依特別法優於普通法之法律適用原則，自應適用懲治盜匪條例論處，無
    適用修正前刑法之餘地。又按懲治盜匪條例之廢止，與刑法強盜、擄人勒贖及其
    結合犯等相關條文之修正及增訂，係經立法院於同日三讀通過，並經總統於九十
    一年一月三十日同日公布施行。考其立法之目的，在以修正後之刑法取代上開條
    例，避免修正前之刑法發生中間法之效力。故懲治盜匪條例雖曰廢止，然因廢止
    前後，被告行為在行為時至裁判時，均有刑罰規定，該條例之廢止，自屬刑法第
    二條第一項之行為後法律有變更，而非刑事訴訟法第三百零二條第四款、第三百
    八十一條、第三百九十三條第四款所稱之刑法「廢止」，亦無所謂因該條例之廢
    止而應回復適用修正前刑法相關條文之餘地。依上說明，本件被告之盜匪行為，
    法院於九十一年二月一日以後裁判時，依刑法第二條第一項之規定，並參酌最高
    法院二十五年上字第二六七號、二十八年上字第二三九七號、五十一年台上字第
    二一七九號諸判例意旨，自應就被告行為時有效之懲治盜匪條例與裁判時已修正
    之刑法予以比較適用。至被告行為時修正前之刑法相關條文，既不因上開條例廢
    止而回復，又非中間法，即無所謂比較適用之問題，合先敘明。
四、核被告甲○○所為，係犯刑法第三百二十八條第一項之強盜罪。雖被告甲○○原
    係觸犯行為時尚屬有效之懲治盜匪條例第五條第一項第一款之盜匪罪，惟被告行
    為後，刑法第三百二十八條第一項強盜罪之規定業於九十一年元月八日經立法院
    三讀通過修正，同年元月三十日經總統公布，而於同年二月一日生效在案，法定
    本刑由原來三年以上、十年以下有期徒刑，修改為最輕本刑為五年以上有期徒刑
    ，而被告行為時尚屬有效之懲治盜匪條例第五條第一項第一款之盜匪罪，其法定
    本刑為無期徒刑或七年以上有期徒刑，經比較被告行為時所犯之懲治盜匪條例第
    五條第一項第一款及裁判時之修正後刑法第三百二十八條第一項之規定，應以後
    者有利於被告，自應依刑法第二條第一項前段，適用裁判時即修正後刑法第三百
    二十八條第一項之規定。又刑法第六十二條自首規定，所謂之發覺，固非以有偵
    查犯罪權之機關或人員確知其人犯罪無誤為必要，而於對其發生嫌疑時即得謂為
    已發覺；但此項對犯人之嫌疑，仍須有確切之根據得為合理之可疑者，始足當之
    ，若單純主觀上之懷疑，要不得謂為已發生嫌疑（最高法院二十六年上字第四八
    四號、七十二年台上字第六四一號判例意旨參照）。被告甲○○於偵查機關尚不
    知盜匪犯行之犯罪人為何人前，主動向警方承認該盜匪犯行，並接受裁判，業據
    證人即承辦員警彭永城、涂進士證述屬實（偵查卷附八十七年九月十六日訊問筆
    錄，第三八頁反面；原審卷附八十九年五月十日訊問筆錄，第四九頁反面至第五
    ０頁），是其於犯罪未發覺前自首，應依法減輕其刑。被告甲○○於七十八年間
    因懲治盜匪條例案件，經本院判處有期徒刑六年四月，並經最高法院駁回上訴確
    定，於八十三年一月二十九日執行完畢，有本院被告全國前案紀錄表及臺灣高等
    法院檢察署刑案紀錄簡覆表在卷可按，其於前案刑之執行完畢後五年內再犯本件
    有期徒刑以上之罪，為累犯，應依法加重其刑，並先加後減之。
五、原審據以對被告甲○○論罪科刑，固非無見。惟查：（一）本件強盜罪係被告甲○○上車後遍尋親友代付車資無著始單獨臨時起意所犯，並非出於事先之計劃而
    與被告丙○○共同謀議犯之（詳後述），原判決認被告甲○○與被告丙○○就本
    件強盜犯行，有犯意之聯絡及行為之分擔，論以共同正犯，自有未洽。（二）被
    告甲○○行為後，懲治盜匪條例業經總統於九十一年一月三十日公布廢止，刑法
    第三百二十八條等關於強盜罪部分，亦經於同日修正公布，俱於同年二月一日生
    效。原審於八十九年十月六日判決時，未及審酌懲治盜匪條例業經廢止之事實並
    比較新舊法，適用最有利於被告之法律，亦有未合。被告甲○○上訴意旨仍執前
    詞否認犯罪，固無足取，惟原判決關於被告甲○○部分既有前揭可議，自屬無可
    維持，應由本院將之撤銷，另為適當之判決。爰審酌被告甲○○之素行，身強體
    壯不思上進，對於被害人施以暴行脅迫，致對被害人身心及安全影響至鉅，對社
    會治安危害甚大，及其犯罪目的、手段、智識程度、生活狀況，及犯後態度等一
    切情狀，量處如主文第二項所示之刑，以示懲儆。至被告所劫得之心形金項鍊一
    條及現金四百元，業經被害丁○○○取回，有贓物領據一紙附卷可稽，自無庸再
    諭知發還被害人，附此敘明。
六、被告甲○○經合法傳喚，無正當之理由不到庭，爰不待其陳述，逕行判決。
貳、無罪部分：
一、公訴意旨略以：被告丙○○與甲○○二人於八十七年三月十二日（按：應係八十
    七年八月十二日之誤）二十三時許至桃園縣中壢夜市飲酒作樂，因酒後二人均無
    多餘錢財返回觀音鄉，適有丁○○○駕駛ＮＹ─二三二號計程車行經中壢市○○
    路夜市口，二人遂攔下該車，上車後被告丙○○坐右前座，甲○○坐於後座，詎
    二人明知無力付錢，遂指示賴女駕駛該車在觀音鄉大潭村附近閒繞並假裝下車找
    友人付車資，實係共謀意圖強盜丁○○○之錢財，二人重行上車後，又指示賴女
    將車開往白玉村大堀溪之方向，當車行至觀音鄉白玉村白玉港防波堤旁垃圾堆旁
    時，賴女向向、廖二人稱：沒路了。此時甲○○即用手掐住賴女之脖子至賴女不
    能抗拒，並說我就要你走絕路，又說：將身上所有的錢都給我。同時並將賴女拖
    下車，又強行搶走賴女脖子上之心形金項鍊，並將賴女置放於駕駛座旁皮包內之
    四百元取走，被告丙○○則在一旁助勢，賴女因害怕遂向二人哭求下跪，二人始
    再令賴女將車開至白玉村五十一號處，並向賴女稱有記下其車號不得報警等語後
    離去。因認被告丙○○所為，亦涉有懲治盜匪條例第五條第一項第一款之罪嫌，
    並與被告甲○○有犯意聯絡及行為分擔，而為共同正犯云云。
二、公訴人認被告丙○○亦涉有上開盜匪罪嫌，無非係以被害人丁○○○之指訴、贓
    物領據一紙，以及被告丙○○本身無力支付賴女之計程車資又乘坐其車，同時又
    見甲○○之強盜行為而不從旁阻止並在旁助勢，顯係分擔甲○○之強盜行為為其
    論據。
三、按犯罪事實應依證據認定之，無證據不得認定犯罪事實；又不能證明被告犯罪者
    ，應諭知無罪之判決，刑事訟訴法第一百五十四條第二項、第三百零一條第一項
    分別定有明文。次按被告或共犯之自白，不得作為有罪判決之唯一證據，仍應調
    查其他必要之證據，以察其是否與事實相符，刑事訴訟法第一百五十六條第二項
    亦定有明文。再按認定不利於被告之事實，須依積極證據，苟積極證據不足為不
    利於被告事實之認定時，即應為有利於被告之認定，更不必有何有利之證據；且
    被害人之陳述如無瑕疪，就其他方面調查又與事實相符，固足採為科刑之基礎，
    倘其陳述尚有瑕疪，則在未究明前，遽採為論罪科刑之根據，即難認為適法，最
    高法院三十年上字第八一六號判例、六十一年臺上字第三０九九號判例亦均可資
    參照。且刑事訴訟上證明之資料，無論其為直接或間接證據，須客觀上於一般人
    均不致有所懷疑，而達於確信之程度者，始可據為有罪之認定，倘其證明尚未達
    於「確信」之程度，而有合理可疑存在，致使無從形成有罪之確信時，即難據以
    為被告之不利認定，亦有最高法院七十六年度臺上字第四九八六號判例意旨可資
    參考。
四、被告丙○○於本院審理中未到庭，其於原審迄本院前審審理中均坦認於前揭時、
    地搭乘丁○○○所駕駛之計程車到桃園縣觀音鄉白玉村等情，惟矢口否認有與被
    告甲○○共同強盜被害人財物之犯行，辯稱：當時已酒醉睡著了，不知道發生何
    事，甲○○是否強取他人財物與伊無關云云。
五、經查：
（一）雖被告甲○○於初次警詢中供稱：「實在是沒錢，我們才出此下策，係臨時起
      意，沒事先計劃」等語（偵查卷附八十七年八月十三日警詢筆錄，第四頁）；
      被害人丁○○○於警詢時亦證稱：「˙˙˙兩名男子下車，並稱有記下車號、
      姓名，如報警會給妳死、會找到妳家」（偵查卷附八十七年八月十三日警詢筆
      錄，第一０頁），於原審訊問中且稱：「臨離去前被告二人都有警告我不得報
      警，且稱有記下車號」（原審卷附八十八年五月二十八日訊問筆錄，第一七頁
      ）等語。然被告甲○○嗣於偵、審中均供稱：丙○○沒有動手，都是伊一人臨
      時起意所為云云；被害人丁○○○於警詢中亦曾另稱：「兩名男子中有一名坐
      我車子前座，一上車至離開完全不說話，˙˙˙搶我時其均在旁觀看」（同上
      卷第一０頁正、反面）；於檢察官及原審訊問中亦均分別證稱：「（丙○○）
      只是一直看我，也沒說話也沒出手，說話及出手的都是甲○○」（偵查卷附八
      十七年九月十六日訊問筆錄，第三三頁）、「（丙○○）就坐我旁邊一直看我
      。˙˙˙甲○○拖我下車，此時廖某也跟著下車，而廖一直站在旁邊」（原審
      卷附八十八年五月二十八日訊問筆錄，第一六頁反面）等語，則被告丙○○於
      案發當時究竟有無出言恐嚇被害人，乃至有無與被告甲○○共同謀議強取被害
      人財物，被害人丁○○○及共同被告甲○○之證述前後不一，渠等之陳述均非
      無瑕疵。本院就此再度訊問被害人丁○○○，其於本院審理中證稱：「˙˙˙
      是坐在後面戴眼鏡的人（即被告甲○○）與我一直講話，另外一個坐前面的人
      （即被告丙○○）不講話，但是一直看著我。（後來何人動手搶妳的金項鍊？
      ）是坐後面的那個人動手。˙˙˙坐後座的人說我倒楣，說我遇到他們二人跑
      路的，他們二人沒有錢，坐後面的人把我拖出去，我跪著拜託他，但是他把我
      的項鍊搶走，另外也把皮包拿走。˙˙˙（後座的人搶妳東西時，前座的人在
      做什麼？）前座的人站在我旁邊，他們二人分別站在我左邊及右邊，我當時跪
      下求他們，前座的人就一直站在那裡看，並且和動手搶我的那個人聊天。˙˙
      ˙但是他們講客家話，我聽不懂（何人恐嚇妳不准報警？）動手搶我的那個人
      ，另外一個人一直站在我旁邊瞪我。（為何警詢中稱被告二人都有恐嚇妳？）
      是一個人開口，另外一個站在旁邊。（站在旁邊的人是否勸阻搶妳的人？）沒
      有」等語（本院卷附九十三年十一月九日審判程序筆錄）。再參以被告甲○○
      與丙○○上車時身上並無錢可付車資，渠二人上車後被告丙○○坐右前座，甲○○坐於後座，在遍尋親友代付車資無著後，始由被告甲○○指示被害人將車
      開往案發地點即桃園縣觀音鄉白玉村白玉港防波堤旁，並由被告甲○○下手強
      取被害人財物等情，足證本件強盜犯行係被告甲○○上車後遍尋親友代付車資
      無著始臨時起意行之，並非出於事先之計劃；況若被告丙○○與甲○○間本即
      有共同強盜之犯意聯絡，其於被告甲○○著手為強盜行為時，與被害人毗鄰而
      坐，近在咫尺，並不難對被害人下手為強盜行為，何以竟未協助被告甲○○遂
      行強盜之犯行，卻僅在旁觀看，並未碰觸被害人任何一根汗毛，且不發一語？
      復參以被告甲○○於上車後遍尋親友代付車資無著始萌生強取被害人財物之犯
      意，且其與被告丙○○分別坐於被害人駕駛計程車之後座及右前座，並不方便
      於被害人駕車行進中私下交換意見等情，益證本件強盜犯行，確係被告甲○○
      單獨臨時起意所為，被告丙○○並未參與其中。再者，縱如被害人所稱，被告
      丙○○於被告甲○○實施強盜行為時係在旁觀看，亦因被告丙○○與被告甲○○間欠缺共同謀議強盜之犯意聯絡，而難認此舉係「在旁看住被害人行動」或
      「在旁助勢」之分擔行為。此外，本件強盜所得之金項鍊及現金四百元均係被
      告甲○○交予警方，嗣經警發還被害人，被告丙○○並未參與分贓，復查無其
      他積極證據足認被告丙○○有參與本件強盜之犯行，揆諸前揭條文及判例意旨
      ，自難僅以共同被告甲○○於初次警詢中片面供承：「實在是沒錢，我們才出
      此下策，係臨時起意，沒事先計劃」之自白，以及被害人丁○○○於警詢及原
      審訊問時分別證稱：「˙˙˙兩名男子下車，並稱有記下車號、姓名，如報警
      會給妳死、會找到妳家」、「臨離去前被告二人都有警告我不得報警，且稱有
      記下車號」等有瑕疵之證述，遽採為被告丙○○論罪科刑之依據。
（二）綜上，本件有關被告丙○○訴訟上證明之資料，既均尚未達於「確信」之程度
      而有合理可疑存在，致無從形成有罪之確信，則被告丙○○之犯罪自屬不能證
      明，依法自應諭知被告丙○○無罪。
六、原審未察，徒以共同被告甲○○初次警詢中之上開自白及被害人前開有瑕疵之陳
    述，遽採為被告丙○○論罪科刑之依據，自有未洽。被告丙○○上訴意旨否認參
    與強盜之犯行，為有理由，自應由本院將原判決撤銷，而為被告丙○○無罪之諭
    知。
七、被告丙○○經合法傳喚，無正當之理由不到庭，爰不待其陳述，逕行判決。
參、據上論斷，應依刑事訴訟法第三百六十九條第一項前段、第三百六十四條、第二
    百九十九條第一項前段、第三百零一條第一項、第三百七十一條，刑法第二條第
    一項前段、第三百二十八條第一項、第六十二條前段、第四十七條，判決如主文
    。
本案經檢察官李良忠到庭執行職務。
中　　　華　　　民　　　國　　九十三　　年　　 十一 　　月　　 三十 　　日
                              臺灣高等法院刑事第九庭
                                  審判長法  官 李  文  成
                                        法  官 王  復  生
                                        法  官 周  盈  文
右正本證明與原本無異。
如不服本判決，應於收受送達後十日內向本院提出上訴書狀，其未敘述上訴之理由者
並得於提起上訴後十日內向本院補提理由書（均須按他造當事人之人數附繕本）。
被告丙○○不得上訴。
                                        書記官 余  姿  慧
中　　　華　　　民　　　國　　九十三　　年　　 十一 　　月　　 三十 　　日
附錄本案論罪科刑法條：
刑法第三百二十八條第一項
意圖為自己或第三人不法之所有，以強暴、脅迫、藥劑、催眠術或他法，至使不能抗
拒，而取他人之物或使其交付者，為強盜罪，處五年以上有期徒刑。
